【裁判字號】    96,訴,305
【裁判日期】    971125
【裁判案由】    分割共有物
【裁判全文】
臺灣宜蘭地方法院民事判決               96年度訴字第305號
原      告  辰○○
訴訟代理人  林正欣律師
被      告  寅○○
訴訟代理人  卯○○
被      告  丁○○
            丑○○
            壬○○
            子○○
前列  四人
共      同
訴訟代理人  辛○○
被      告  乙○○
訴訟代理人  甲○○
            辛○○
被      告  癸○○
            庚○○
            己○○
            丙○○
上列當事人間請求分割共有物事件，本院於97年11月11日言詞辯
論終結，判決如下：
    主  文
被告癸○○、庚○○、己○○、丙○○應就其被繼承人戊○○所
有坐落宜蘭縣壯圍鄉○○段後埤小段一二地號及同段一七之二地
號土地，應有部分各十五分之一辦理公同共有之繼承登記。
兩造共有前項二筆土地合併分割為：如附圖所示編號１２面積一
二八．三三平方公尺歸被告寅○○所有；如附圖所示編號１２－
９面積一二八．三三平方公尺歸被告被告丁○○、丑○○、壬○○、乙○○、子○○、癸○○、庚○○、己○○、丙○○以被告
丁○○、丑○○、壬○○各九分之二、被告乙○○、子○○各九
分之一、被癸○○、庚○○、己○○、丙○○公同共有九分之一
之比例保持共有；如附圖編號１２－１０面積一二八．三四平方
公尺歸原告所有。
訴訟費用由被告寅○○負擔新台幣伍仟零陸拾柒元，被告丁○○
、丑○○、壬○○各負擔壹仟陸佰捌拾玖元，被告乙○○、子○○各負擔捌佰肆拾肆元，被告被告癸○○、庚○○、己○○、丙○○共同負擔壹仟陸佰捌拾玖元，餘由原告負擔。
    事  實  及  理  由
甲、程序部分：
    本件被告癸○○、庚○○、己○○、丙○○經合法通知，未
    於言詞辯論期日到場，核無民事訴訟法第386條所列各款情
    形，爰依原告之聲請，由其一造辯論而為判決。
乙、實體部分：
一、原告起訴主張：坐落宜蘭縣壯圍鄉○○段後埤小段12及17-2
    地號土地（下稱系爭2筆土地），為兩造所共有，其應有部
    分均為：原告及被告寅○○各1/3，被告丁○○、丑○○、
    壬○○及訴外人戊○○（即被告癸○○、庚○○、己○○、
    丙○○）各1/15，被告乙○○、子○○各1/30。因被告癸○○、庚○○、己○○、丙○○迄未就其等之被繼承人戊○○
    所有之應有部分為繼承登記，原告為提起本件分割共有物之
    訴，故併請求其等辦理公同共有之繼承登記。又本件共有人
    間並無不能分割協議，且亦無不能分割之事由，爰起訴請求
    判決將系爭2筆土地予以合併分割，並將如附圖所示編號12
    部分分歸原告所有。爰為訴之聲明：1.被告癸○○、庚○○
    、己○○、丙○○應就其被繼承人戊○○所有坐落宜蘭縣壯
    圍鄉○○段後埤小段12地號及同段17-2地號土地，應有部分
    各十五分之一辦理公同共有之繼承登記。2.系爭2筆土地應
    合併分割為：如附圖所示12部分歸原告所有，其餘部分歸其
    餘被告依原有比例保持共有。
二、被告寅○○答辯以：原告與其餘被告間因就系爭2筆土地及
    其附近亦為渠等所共有之土地有換地使用協議，故在系爭土
    地上目前有部分蓋有房屋，僅如附圖所示編號12部分是空地
    ，而該部分先前即由被告寅○○占有並蓋有建物，係因風災
    造成建物毀損，但現仍留有地基，且鄰地同段95地號為被告
    寅○○單獨所有，如將附圖所示編號12部分分歸其他共有人
    所有，將使95地號無法通行，故應分歸伊所有，始為公平。
    其餘部分如何分割，伊並無意見。而為答辯聲明：請求駁回
    原告之訴。
三、被告丁○○、丑○○、壬○○、乙○○、子○○答辯以：系
    爭2筆土地南段，現有其等所有門牌號碼宜蘭縣壯圍鄉○○
    路○段159、157、155、153號房屋坐落其上，該等房屋乃經
    與原告交換土地使用而為興建，故主張分得該等房屋所坐落
    之土地。爰為答辯聲明：請求駁回原告之訴。
四、本件兩造不爭執之事實，為系爭2筆土地為兩造所共有，其
    應有部分為：原告及被告寅○○各1/3，被告丁○○、丑○○、壬○○及訴外人戊○○（即被告癸○○、庚○○、己○○、丙○○）各1/15，被告乙○○、子○○各1/30，被告癸○○、庚○○、己○○、丙○○迄未就其等之被繼承人戊○○所有之應有部分為繼承登記，及系爭土地上現有被告丁○○等人所有門牌號碼宜蘭縣壯圍鄉○○路○段159、157、155
    、153號建物坐落其上。上開事實復有土地登記謄本、戶籍
    謄本可證，並經本院至現場履勘，囑請宜蘭縣宜蘭地政事務
    所實地測量而繪製如附圖所示之複丈成果圖可按。故上開事
    實，均足認定為真實。
五、按共有人得隨時請求分割共有物，但因物之使用目的不能分
    割或契約定有不可分割之期限者，不在此限，民法第823條
    第1項定有明文。次按，法院裁判分割共有物，性質上為共
    有人間應有部分之交換，自屬處分行為，以各共有人之處分
    權存在為前提，故提起分割共有物之訴，參與分割之當事人
    ，以全體共有人為限，而各共有人之應有部分應以土地登記
    簿上所記載者為準。倘於第二審言詞辯論終結前有共有人死
    亡時，其繼承人因繼承，固於登記前已取得不動產物權，惟
    非經登記不得處分其物權，則在辦畢繼承登記前，其繼承人
    仍不得以共有人身分參與共有物之分割，但為求訴訟經濟起
    見，可許原告就請求繼承登記及分割共有物之訴合併提起，
    即以一訴請求該死亡之共有人之繼承人辦理繼承登記，並請
    求該繼承人於辦理繼承登記後，與原告及其餘共有人分割共
    有之不動產（最高法院91年度台上字第832號裁判意旨參照
    ）。本件原共有人戊○○已死亡，被告癸○○、庚○○、己○○、丙○○係戊○○之繼承人，然迄未為繼承登記等情，
    既然屬實，則原告起訴請求分割系爭2筆土地時，請求戊○○之繼承人即被告癸○○、庚○○、己○○、丙○○辦理公
    同共有之繼承登記後，與其餘當事人分割共有土地，即有理
    由，應予准許。爰為判決如主文第1項所示。
六、次按，請求共有物之分割，應由法院依民法第824條命為適
    當之分配，不受當事人主張之拘束。又分割共有物時，法院
    應參酌當事人之聲明、共有物之性質、經濟效用及全體共有
    人利益等公平決之。經查，本件土地東側鄰宜蘭縣壯圍鄉○○路○段即省道台2線之公路，系爭2筆土地南段坐落有被告
    丁○○、丑○○、壬○○、乙○○、子○○等人之建物即該
    鄉○○路○段159、157、155、153號房屋，而附圖所示編號
    12部分原即由被告寅○○占有使用，兩造並不爭執，而西側
    同段95地號為被告寅○○單獨所有，此復有被告寅○○提出
    之土地登記謄本可按。是以將附圖編號12部分分歸被告寅○○所有，當屬公平亦符經濟效益。又附圖編號12-9及12-10
    地號部分，因其上坐落有被告丁○○等人之房屋計4棟，然
    被告丁○○等人就系爭土地之應有部分換算之土地面積不足
    涵蓋所有房屋坐落之土地，自應認被告丁○○等人之應有部
    分不宜再予細分，被告丁○○等人亦同意仍保持共有；惟原
    告不同意保持共有狀態，故應將原告所有之1/3應有部分予
    以分出。至原告雖否認與被告丁○○等人有換地使用之約定
    云云，然被告丁○○等人所有之房屋乃早在70年間即經依法
    申請興建，有宜蘭縣壯圍鄉公所97年10月8日壯鄉工字第097
    0010287號函及所附資料可稽。而斯時訴外人即原告之父蔡
    福順即為系爭2筆土地共有人之一，此亦有土地登記簿謄本
    及原告之戶籍資料在卷可按，則該等房屋興建之時，原告及
    原告之父豈有不知之理。是於本件分割時，自應由原告及被
    告丁○○等人分得有房屋坐落之如附圖所示編號12-9及12-1
    0部分（各為系爭2筆土地合計面積之1/3），始為公允。而
    該12-9及12-10部分位置及價值等客觀條件並無明顯差異，
    故由本院依職權將編號12-9部分分歸被告丁○○、丑○○、
    壬○○、乙○○、子○○、癸○○、庚○○、己○○、丙○○依原應有部分比例保持共有，編號12-10部分歸原告所有
    。爰判決如主文第2項所示。
七、訴訟費用負擔裁判之依據：民事訴訟法第80條之1。
中    華    民    國    97    年    11    月    25    日
                  臺灣宜蘭地方法院民事庭
                      法  官  張軒豪
正本與原本無異。
如不服本判決須於判決送達後20日內提出上訴狀（須附繕本）。
中    華    民    國    97    年    11    月    26    日
                      書記官  詹玉惠


司法院資訊處製作；財團法人民間司法改革基金會備份。
